【裁判字號】    99,交聲,1560
【裁判日期】    991220
【裁判案由】    違反道路交通管理處罰條例聲明異議
【裁判全文】
臺灣臺北地方法院交通事件裁定        99年度交聲字第1560號
原處分機關  交通部公路總局臺北區監理所
異  議  人
即受處分人  梁自強
上列異議人即受處分人因違反道路交通管理處罰條例案件，對於
交通部公路總局臺北區監理所於民國99年10月1 日所為之裁決處
分（處分案號：北監自裁字第裁40-C00000000號），聲明異議，
本院裁定如下：
    主  文
原處分撤銷。
梁自強汽車駕駛人，駕駛汽車經測試檢定酒精濃度超過規定標準
，因而肇事致人受傷，處罰鍰新臺幣貳萬柒仟元，吊扣駕駛執照
貳拾肆個月，並應接受道路交通安全講習。
    理  由
一、原處分意旨以：異議人即受處分人梁自強於民國97年2 月3
    日21時5 分許酒後駕駛車牌號碼2501-RJ 號自小客車，行經
    臺北縣深坑鄉○○路○段時，因駕車致人受傷，為警舉發異
    議人有「汽車駕駛人酒精濃度超過規定標準（0.4-0.55）因
    而肇事致人受傷」之違規，爰依道路交通管理處罰條例第35
    條第1 項第1 款規定，裁處異議人新臺幣（下同）4 萬2,00
    0 元之罰鍰、吊扣駕駛執照24個月，及應參加道路交通安全
    講習，駕照業於97年9 月17日裁決書處分，自97年11月2 日
    起註銷駕駛執照1 年。檢察官雖就本案處以緩起訴處分在案
    ，惟異議人所受緩起訴處分與不起訴處分、免訴、不受理、
    不付審理之裁判等，均為不生刑法效果之處分，為避免價值
    失衡，應有行政罰法第26條第2 項之適用等語。
二、異議意旨略以：異議人酒後駕車之行為已遭臺灣臺北地方法
    院檢察署檢察官予以緩起訴處分及繳納1 萬5,000 元完畢，
    原處分機關交通部公路總局臺北區監理所再予處分裁罰異議
    人4 萬2,000 元之罰鍰，異議人經濟困難，為此懇請法院撤
    銷不當裁罰之處分等語。
三、本件異議人酒後駕車之違規行為單一，而罰鍰、吊扣駕駛執
    照及施以道路交通安全講習等法律效果（處罰效果）與違規
    行為之存否俱無從分離，且聲明異議係由法院審查受處分人
    所涉之違規事實是否成立，及原處分所適用之法條是否正確
    、裁罰是否適當，是為貫徹司法審查作用，並避免法院嗣認
    定駕駛人並無交通違規行為，惟駕駛人卻已遭原處分機關裁
    處罰鍰、吊扣駕駛執照及施以道路交通安全講習等確定之不
    合理現象，本院自應就罰鍰、吊扣駕駛執照及施以道路交通
    安全講習等法律效果予以審理，且於對原處分失當時，應自
    為處分，並就罰鍰、吊照及安全講習等處罰效果，宜為一併
    重新諭知（臺灣高等法院所屬法院98年法律座談會刑事類提
    案第23號研討結果意旨參照），合先指明。
四、按汽車駕駛人，駕駛汽車經測試檢定，酒精濃度超過規定標
    準者，處1 萬5,000 元以上6 萬元以下罰鍰，並當場移置保
    管其車輛及吊扣其駕駛執照1 年；汽車（包括機器腳踏車）
    駕駛人，有第35條第1 項規定之情形，應接受道路交通安全
    講習，道路交通管理處罰條例第35條第1 項第1 款、第24條
    第1 項第2 款固分別定有明文。惟一行為同時觸犯刑事法律
    及違反行政法上義務規定者，依刑事法律處罰之。但其行為
    應處以其他種類行政罰或得沒入之物而未經法院宣告沒收者
    ，亦得裁處之。前項行為如經不起訴處分或為無罪、免訴、
    不受理、不付審理之裁判確定者，得依違反行政法上義務規
    定裁處之，行政罰法第26條規定甚明。其立法意旨在於，刑
    罰與行政罰同屬對不法行為之制裁，而刑罰之懲罰作用較強
    ，故一行為同時觸犯刑事法律及違反行政法上義務規定時，
    依刑事法律處罰，即足資警惕，實無為一事二罰再處行政罰
    之必要，且刑事法律處罰，由法院依法定程序為之，較符合
    正當法律程序，應予優先適用。準此，如刑事法律處罰與行
    政處罰之處罰目的、方式均相同，而依刑事法律處罰，即足
    資警惕時，即無再為行政處罰之必要。但罰鍰以外之沒入或
    其他種類行政罰，因兼具維護公共秩序之作用，為達行政目
    的，行政機關仍得併與裁處。
五、經查，異議人於97年2 月3 日21時5 分許，酒後駕駛車牌號
    碼2501-RJ 號自小客車，在臺北縣深坑鄉○○路○段前駕車
    致人受傷，為警測得其呼氣酒精濃度為每公升0.41毫克，而
    予以舉發，並由原處分機關以異議人違反道路交通管理處罰
    條例第35條第1 項第1 款規定為由，裁處罰鍰4 萬2,000 元
    ，吊扣駕駛執照24個月，並應參加道路交通安全講習，駕照
    業於97年9 月17日裁決書處分，自97年11月2 日起註銷駕駛
    執照1 年，有臺北縣政府警察局北縣警交字第C00000000 號
    舉發違反道路交通管理事件通知單、交通部公路總局臺北區
    監理所99年10月1 日北監自裁字第裁40-C00000000號違反道
    路交通管理事件裁決書、臺灣臺北地方法院檢察署檢察官97
    年度偵字第5676號緩起訴處分書各1 份在卷可稽，是異議人
    於上開時、地有汽車駕駛人，駕駛汽車經測試檢定酒精濃度
    超過規定標準因而肇事致人受傷之違規事實，應堪認定。茲
    就原處分所為裁罰是否適法妥當，分別論述如下：
  (一)罰鍰部分：
  1.刑事訴訟法第253 條之1 所指之緩起訴處分，其中檢察官命
    被告為金錢給付部分，得為民事強制執行名義，受處分人因
    上開緩起訴處分而剝奪其財產權，且前揭金錢給付義務亦具
    有強制性、懲罰性，雖不若易科罰金係以支付金錢作為自由
    刑之替代，惟經由緩起訴處分條件之履行使其免於遭檢察官
    發動起訴程序，仍具有替代刑罰之效果，廣義而言，應屬前
    揭所稱之「實質刑事法律處罰」，而有行政罰法第26條第1
    項「一事不二罰」規定之適用。
  2.至交通部95年7 月17日交路字第0950006986號函釋雖略以：
    查法務部行政罰法諮詢小組第1 次會議紀錄已明確結論「緩
    起訴者乃附條件的不起訴處分，亦即是不起訴的一種」在案
    ，當依該部上開函釋結論及行政罰法第26條第2 項規定辦理
    云云。惟「緩起訴」處分之最終雖使被告免於刑事訴追之效
    果，與「不起訴」處分之效果相同，然觀諸刑事訴訟法第25
    3 條之1 第1 項係91年2 月8 日增訂，行政罰法係94年2 月
    5 日公布，而制定在後的行政罰法第26條第2 項僅臚列「不
    起訴處分或無罪、免訴、不受理、不付審理之裁判確定者」
    ，並未將「緩起訴處分」納入。又緩起訴處分既非不能證明
    行為人之犯罪事實，且造成行為人財產減少或義務增加，已
    產生實質刑罰之效果，自與上開行政罰法第26條第2 項列舉
    之不起訴處分等情形迥然有別，仍無從遽為比擬而為相同之
    處置。準此以言，制定在後之行政罰法第26條第2 項既未將
    緩起訴處分列舉其中，本於保障人民基本權及「法律明示其
    一排除其他」之法理暨前揭說明，自不能將條文中「不起訴
    處分」之範圍，擴及於性質並不相同之「緩起訴處分」。
  3.另按於94年12月28日修正公布，並自95年7 月1 日施行之道
    路交通管理處罰條例第35條第8 項規定：「... 前項（指有
    酒精濃度超過規定標準而駕駛車輛等情形）汽車駕駛人，經
    裁判確定處以罰金低於本條例第92條第3 項所訂最低罰鍰基
    準規定者，應依本條例裁決繳納不足最低罰鍰之部分」，上
    開道路交通管理處罰條例第35條第8 項之規定，核屬行政罰
    法第26條第1 項之特別規定。又酒後駕車經檢察官為緩起訴
    處分，並命被告向公益團體捐款或提供義務勞務者，被告係
    履行檢察官為緩起訴處分命令，此等命令名義上雖非刑罰，
    但仍是一種特殊的處遇措施，造成被告之財產減少或義務增
    加，性質上亦屬干預人民自由之處分，與刑事制裁無異，實
    質上為刑事處罰。故檢察官為緩起訴處分並命向公益團體捐
    款者，其捐款解釋上亦屬道路交通管理處罰條例第35條第8
    項所定之罰金，監理機關雖不得再為行政裁罰，惟若行為人
    所支付之緩起訴處分金，未達道路交通管理處罰條例第92條
    第3 項所訂最低罰鍰基準規定者（依違反道路交通管理事件
    統一裁罰基準表之規定，駕駛人違反處罰條例第35條第1 項
    第1 款之規定，其吐氣所含酒精濃度超過每公升0.55毫克以
    上者，機車之最低罰鍰為45,000元，小型車之最低罰鍰為49
    ,500元），依該條例第35條第8 項之規定，即須補繳不足最
    低罰鍰之部分，始為適法（臺灣高等法院暨所屬法院97年法
    律座談會刑事類提案第39號研討結果意旨參照）。
  4.經查，本件異議人因上開酒後駕車之行為，涉犯刑法第185
    條之3 之公共危險罪，經臺灣高雄地方法院檢察署檢察官以
    97年度偵字第5676號為緩起訴處分，其期間為1 年，異議人
    應向國庫支付1 萬5,000 元，上開緩起訴處分後經確定，且
    異議人已於97年6 月9 日支付1 萬5,000 元予國庫完畢，上
    開緩起訴處分並於98年4 月13日期滿等情，有臺灣臺北地方
    法院檢察署檢察官97年度偵字第5676號緩起訴處分書、臺灣
    臺北地方法院檢察署檢察官執行緩起訴處分命令通知書、臺
    灣臺北地方法院檢察署自行收納款項收據各1 份附卷可憑。
    是本件異議人雖於裁決書上所載時、地酒後駕駛自小客車，
    而有違反道路交通管理處罰條例第35條第1 項第1 款規定之
    違規行為，惟異議人上開酒後駕車之行為，係屬同時觸犯刑
    事法律及違反行政法上義務規定之行為，且前經緩起訴處分
    確定，緩起訴期間並已屆滿，異議人確定不會再受刑事訴追
    及處罰。又本件異議人違規日期在97年2 月3 日，在道路交
    通管理處罰條例第35條第8 項規定修正生效後，而異議人前
    已給付1 萬5,000 元給國庫，已產生實質刑罰之效果，則揆
    諸上開行政罰法第26條、道路交通管理處罰條例第35條第8
    項規定與前揭說明，原處分機關對異議人上開酒後駕車之違
    規行為，就裁處罰鍰部分，即應扣除異議人依檢察官緩起訴
    處分支付之1 萬5,000 元，而就差額部分即2 萬7,000 元予
    以裁罰（本件異議人酒後駕駛自小客車，經測得呼氣酒精濃
    度為每公升0.41毫克，參酌道路交通管理處罰條例第92條第
    4 項及違反道路交通管理事件統一裁罰基準表之規定，其最
    低罰鍰為4 萬2,000 元，扣除異議人依檢察官緩起訴處分支
    付之1 萬5,000 元，尚應處以罰鍰2 萬7,000 元）。是原處
    分機關就裁處異議人罰鍰4萬2,000元部分，尚有未洽。
  (二)吊扣駕駛執照及道路交通安全講習部分：
    吊扣駕駛執照及道路交通安全講習為罰鍰以外之其他種類之
    行政罰，兼具維護公共秩序之作用，為達行政目的，衡諸行
    政罰法第26條第1 項但書規定及前揭第三點說明，原處分機
    關仍得予以裁處。又異議人違規當時係酒後駕駛自小客車致
    人受傷，則原處分機關依道路交通管理處罰條例第35條第1
    項第1 款、第24條第1 項第2 款規定，對異議人裁處吊扣駕
    駛執照24個月，並應參加道路交通安全講習，經核與法相符
    ，並無違誤。
六、綜上所述，原處分機關對異議人裁處吊扣駕駛執照24個月及
    應接受道路交通安全講習部分，固依法有據。然原處分機關
    對異議人科處罰鍰4 萬2,000 元部分，既有上述未洽之處，
    則異議人本件聲明異議，為有理由，自應由本院將原處分予
    以撤銷，並依道路交通管理處罰條例第35條第1 項第1 款、
    第8 項、第24條第1 項第2 款規定，自為裁定如主文第2 項
    所示，以資適法。
據上論斷，應依道路交通事件處理辦法第19條前段，道路交通管
理處罰條例第35條第1 項第1 款、第8 項、第24條第1 項第2 款
，裁定如主文。
中    華    民    國    99    年    12    月    20    日
                      交通法庭  法  官  林芳華
以上正本證明與原本無異
如不服本裁定應於送達後5日內向本院提出抗告狀
                                書記官  林鈴芬
中    華    民    國    99    年    12    月    20    日

司法院資訊處製作；財團法人民間司法改革基金會備份。
